【裁判字號】    97,訴,3568
【裁判日期】    980424
【裁判案由】    履行契約
【裁判全文】
臺灣臺北地方法院民事判決              97年度訴字第3568號
原      告  丙○○
訴訟代理人  林慶苗律師
複代理人    曾憲忠律師
            丁○○
被      告  甲○○
特別代理人  乙○○
上列當事人間請求履行契約事件，經本院於民國98年3月25日言
詞辯論終結，判決如下：
    主      文
被告應於原告給付新台幣肆拾捌萬元之同時，應將坐落台北市中
正區○○○街38巷臨1之4號一、二層房屋之納稅義務人變更為原
告。
台北市中正區○○○街38巷臨1之4號一、二層房屋之納稅名義人
變更為原告後，被告應於原告交付新台幣捌拾萬元之同時，將如
附圖所示台北市中正區○○○街38巷臨1之4號一、二層房屋，含
增建等地上物全部，遷讓交付原告。
訴訟費用由被告負擔。
本判決於原告以新台幣伍拾參萬肆仟元為被告供擔保後，得假執
行；但被告以新台幣壹佰陸拾萬元為原告預供擔保後，得免為假
執行。
    事實及理由
一、原告主張：兩造於民國96年10月17日簽立地上物讓售契約，
    被告將伊所有坐落於台北市中正區○○○街38巷臨1-4號一
    、二層未辦保存登記房屋乙棟（含增建等地上物全部），以
    新台幣（下同）160萬元讓售與原告。原告向被告買受之建
    築物雖為違章建築而不能辦理保存登記，但仍得成為買賣交
    易之標的，被告仍負有房屋納稅義務人名義變更為原告及交
    付其物與原告之義務。依兩造簽立之上開讓售契約第參條第
    一、二項約定，原告於簽立上開讓售契約時交付被告32萬元
    ，及被告應於96年10月18日前提供產權過戶之相關文件與原
    告指定代書辦理過戶手續。惟被告於96年10月17日簽約時收
    受32萬元簽約金後，並未依約交付辦理產權過戶之相關文件
    與原告，原告雖於96年12月7日以台北敦南郵局存證信函第
    172號催告被告於函到五日內依約履行，仍未獲被告置理，
    被告嗣將上開32萬元款項退回（原告復將該32萬元交還被告
    ），可見被告已無履約誠意，原告爰依上開讓售契約第參條
    第二項、第三項、第肆條第二項、民法第三百四十八條第一
    項規定，請求被告交付辦理產權過戶所必須之證件，協同原
    告辦理過戶手續，及請求被告將上開房屋全部騰空遷讓返還
    原告等情，爰聲明求為如主文第一項所示，並陳明願供擔保
    ，請准宣告假執行。
二、被告則以：被告於96年8月14日經臨床心理師評估被告有多
    項智能缺損，罹患失智症，對於時間定向有困難，對解決問
    題及分析事物有中度困難，無法勝任外務，判定為中度失智
    ，則被告於96年10月間所簽立之上開讓售契約，乃其失智後
    所為之行為；被告簽立之上開讓售契約係屬不動產買賣範疇
    ，而不動產買賣大多委由土地登記專業代理人或相關仲介商
    代為辦理，尤認被告並無意思能力為法律行為訂定上開讓售
    契約，該契約自屬無效。又原告於96年10月間疑似誘騙手法
    宣稱上開房屋所在地將於97年3月間遭政府收回，使被告在
    恐慌及智能不足難以判斷之情況下簽立上開讓售契約，被告
    上開出售房屋之意思，並非有意識之表達，不能成立等語，
    資為抗辯。而聲明求為原告之訴及假執行之聲請均駁回：如
    受不利判決，願預供擔保，請准宣告免為假執行。
三、查兩造於96年10月17日簽立地上物讓售契約，被告將伊所有
    坐落於台北市中正區○○○街38巷臨1-4號一、二樓如附圖
    所示未辦保存登記房屋乙棟（含增建等地上物全部），第一
    層面積計19.83平方公尺，第二層面積計25.12平方公尺，合
    計44.98平方公尺，以160萬元讓售與原告，上開建築物未辦
    保存登記，原告於簽約時已交付被告第一期款32萬元之事實
    ，有地上物讓售契約、96年12月7日存證信函及支票各乙份
    為證（本院卷第6頁至第8頁及第10頁、第108頁），並為兩
    造所不爭，信屬實在。至原告主張被告應將上開房屋之納稅
    名義人變更為原告及被告應將上開房屋遷讓交付原告，則為
    被告所否認，並以上開情詞置辯。經查：
（一）兩造訂定之上開讓售契約第參條第一項、第二項及第三項
      分別約定：「第一次款：新台幣參拾貳萬元整。於本約簽
      訂時給付，乙方（被告）亦親收足訖。」、「第二次款：
      新台幣肆拾捌萬元整。乙方（被告）應於民國96年10月18
      日前，提供『身分證明文件』、『產權證明文件（房屋稅
      籍證明、門牌編訂證明）』、『印鑑證明』及過戶所需文
      件，交予甲方（原告）指定之代書辦理過戶等有關手續。
      三、乙方應於本買賣地上物之契稅完稅後完成過戶十日內
      （或民國96年10月28日前），將他人戶籍遷出（包含寄住
      戶籍）等事宜，甲方同時給付尾款」（本院卷第6頁），
      故被告依上開讓售契約第參條第二項約定，負有將上開房
      屋納稅名義人變更為原告之義務，原告則需同時交付48萬
      元；依上開讓售契約第參條第三項約定，被告應於上開房
      屋契稅完稅後十日內，至遲於96年10月28日前，應遷讓交
      付上開房屋，原告則需同時交付尾款八十萬元（買賣總價
      款160萬元-第一次款32萬元-第二次款48萬元=80萬元）。
      而現已逾96年10月28日，但上開房屋之納稅義務人仍為被
      告，房屋契稅亦尚未完稅，為兩造所不爭，則原告主張被
      告應於其交付48萬元之同時，將上開房屋之納稅名義人變
      更為原告；被告應於上開房屋之納稅名義人變更為原告後
      ，在原告交付80萬元之同時遷讓交付上開房屋，自屬可取
      。
（二）被告雖抗辯其訂約時係屬中度精神障礙不能瞭解訂定契約
      之意義，上開讓售契約係其在無意思能力情況下所為，應
      為無效云云。按民法第75條所規定：「無行為能力人之意
      思表示，無效。雖非無行為能力人，而其意思表示，係在
      無意識或精神錯亂中所為者，亦同」，係指行為人於行為
      當時，其意思須在無意識或精神錯亂中，始能適用該法條
      之規定而認為無效。查被告因多次腦血管病變在國立台灣
      大學醫學院附設醫院（下稱台大醫院）神經部門診追蹤治
      療，被告於96年6月12日因左側大腦動派阻塞所導致之右
      側肢體無力與語言障礙問題而入住台大醫院神經部病房，
      96年8月14日經臨床心理師評估有多項智能缺損，影響其
      生活功能，判定為中度失智狀況，記憶損害只記得熟悉事
      物，時間定向感有困難，有時找不到路，對解決問題及分
      析事物異同有中度困難，無法獨立勝任外務，日常生活需
      人協助。是否能認知他人或自己行為之意義，必須視其行
      為複雜度及熟悉性而論（本院卷第92頁之台大醫院97年12
      月12日校附醫秘字第0970002494號函、第27頁之台大醫院
      96年10月31日診斷證明書、第59頁之台大醫院96年10月31
      日診斷證明書），故原告雖於96年8月間經診斷為中度失
      智狀況，對解決問題及分析事物異同有中度困難，然是否
      能認知他人或自己行為之意義，仍應視其行為複雜度及熟
      悉性而定。次查，證人即負責接洽上開讓售契約訂定之戊
      ○○到場證稱：原告買受上開房屋，係由被告之子即訴外
      人高森基直接找伊洽談，伊從事不動產投資業，有意購買
      位在紹興南街處之房子，因有改建機會，伊於簽約日即96
      年10月17日上午正在上開房屋旁看房子，高森基主動向其
      表示有意出售房屋，伊與高森基一同至上開房屋後，被告
      亦在上開房屋內，被告尚找出稅籍及水電單等資料交付原
      告察看，伊與高森基洽談買賣過程中，被告並未說話但有
      點頭或搖頭，整個洽談過程被告均在現場，高森基在現場
      並向被告說明簽約過程及後續款項之收取，代書亦有將契
      約內容告知被告並由被告親自在契約書上簽名，伊與高森
      基洽談買賣完畢後，高森基向被告表示房子賣掉了，被告
      亦表示賣掉就賣掉了，不然怎麼辦，簽約後伊與高森基至
      戶政及地政機關辦理相關手續，被告全程均在現場，因高
      森基表示其即將服刑，遂於當日即簽約（本院卷第89頁至
      第90頁）等語；戊○○在台灣台北地方法院檢察署（下稱
      台北地檢署）96年度偵字第24962號案件中亦陳稱：96年
      10月17日簽約當日早上其與被告之子高森基洽談，被告全
      程均在現場，精神狀況很好，辦理房屋過戶手續時被告亦
      一同前往（台北地檢署96年度偵字第24962號卷第33 頁至
      第34頁），堪認被告已經瞭解原告欲向其購買上開房屋，
      遂交付上開房屋稅籍及水電單等資料供原告參考，高森基
      將上開房屋出售後，被告復表示「房屋賣掉就賣掉了，不
      然怎麼辦」，且被告於96年10月17日辦理相關手續時亦全
      程在場，足認被告已經瞭解其將出售上開房屋與原告，並
      同意由高森基與原告洽談買賣條件，嗣同意買賣條件而在
      上開讓售契約上簽名；復審酌被告決定是否出售上開房屋
      與原告，並非太過複雜之事務，應在被告可理解之範圍內
      ，被告訂定上開讓售契約並非在無意識或精神錯亂中所為
      ，被告抗辯其簽立上開讓售契約不能瞭解其意義該意思表
      示係屬無效，即無可取。
（三）又證人即被告之子高森基雖在台北地檢署96年度偵字第
      24962號案件中到場證稱：當初是伊決定出售上開房屋，
      其父親即被告當時已意識不清，伊詢問被告是否出售房屋
      ，但被告並未說話（台北地檢署96年度偵字第24962號卷
      第48頁），惟高森基既已詢問被告是否願意出售上開房屋
      ，足認高森基亦知上開房屋之出售應經所有權人即被告同
      意，則若被告未表示同意出售上開房屋，高森基應不會與
      原告洽談房屋買賣之相關事宜，自不能以高森基上開證言
      認定被告並未同意出售上開房屋、被告於訂約當時已處於
      意識不清之狀態。被告雖云一般人買賣不動產大多委託土
      地登記專業代理人或相關仲介商代為辦理，可見不動產買
      賣係屬複雜行為，被告實難以理解。惟查，被告出售上開
      房屋僅需理解其需將上開房屋交付原告，並取得160萬元
      之對價即可，被告提出之台北市政府地政處買賣不動產注
      意事項，其乃牽涉預防房地被盜賣、房地產交易透明化及
      報酬標準合理化（本院卷第121頁）等非屬出售房屋之意
      思表示內容，且一般人買賣房屋會委託土地登記專業代理
      人或相關仲介商代為辦理，係因不動產買賣辦理所有權移
      轉之相關程序較為繁瑣，然決定是否出售不動產，仍由出
      賣人本身決定，自難認出售不動產係屬複雜行為。至被告
      抗辯原告於96年10月間疑似誘騙手法宣稱上開房屋所在地
      將於97年3月間遭政府收回，使被告在恐慌及智能不足難
      以判斷之情況下簽立上開讓售契約部分，充其量僅為被告
      所為出售上開房屋之意思表示是否係遭詐欺，被告是否依
      民法第92條第1項：「因被詐欺或被脅迫，而為意思表示
      者，表意人得撤銷其意思表示。」之規定撤銷之問題，並
      非被告出售上開房屋之意思表示係屬無效。
四、綜上所述，原告依上開讓售契約，請求被告應於原告給付價
    金48萬元之同時，將上開房屋之納稅名義人變更為原告；上
    開房屋納稅名義人變更為原告後，被告於原告交付80萬元之
    同時，將上開房屋遷讓交付原告，即屬有據，應予准許。
五、原告與被告分別陳明願供擔保，聲請宣告假執行或免為假執
    行，經核合於法律規定，爰分別酌定相當之擔保金額宣告之
    。
六、據上論結，原告之訴為有理由，依民事訴訟法第78條、第
    390 條第2項、第392條第2項，判決如主文。
中     華     民    國    98    年      4  月    24    日
                    民事第三庭  法  官    黃書苑
右為正本係照原本作成。
如對本判決上訴，須於判決送達後二十日之不變期間內，向本院
提出上訴狀。
中     華     民    國    98    年      4  月    24    日
                                書記官    蔡月女


司法院資訊處製作；財團法人民間司法改革基金會備份。
